【裁判字號】    91,重訴,1466
【裁判日期】    920107
【裁判案由】    返還價款
【裁判全文】
臺灣臺北地方法院民事判決  九十一年度重訴字第一四六六號
    原      告  國際獅子會中華民國總會
    法定代理人  丙○○
    訴訟代理人  許華雄律師
    被      告  乙○○
    訴訟代理人  郭令立律師
    被      告  甲○○
                丁○○
                戊○○
右當事人間請求返還價款事件，本院判決如左：
    主    文
原告之訴及其假執行之聲請駁回。
訴訟費用由原告負擔。
    事    實
甲、原告方面：
壹、聲明：
一、先位聲明：（一）請求判令被告應連帶給付原告新台幣（下同）一千四百萬元暨
    自民國八十九年十月二十六日起至清償日止按年息百分之五計算之利息。（二
    ）願供擔保請准宣告假執行。
二、備位聲明：（一）請求判令被告應連帶給付財團法人國際獅子會中華民國總會會
    所管理基金會（下稱基金會）一千四百萬元暨自八十九年十月二十六日起至清償
    日止按年息百分之五計算之利息，再由基金會將上開款項交付原告。
    （二）願供擔保請准宣告假執行。
貳、陳述：
一、先位聲明部份
（一）被告甲○○係基金會前任董事長，被告丁○○係原告國際獅子會中華民國總會
      （下稱總會）前任理事長，被告甲○○並為被告丁○○之首席顧問兼總會發言
      人，被告戊○○係基金會現任董事長，被告乙○○則為原告前任副聯誼長，上
      開基金會係為管理原告會所財產目的而設立。
（二）原告於八十六年度會員代表大會中雖有擬購置複合區新會所之提案，惟嗣經大
      會決議照審查意見通過，審查意見為「提請大會討論後交下屆研究辦理」，從
      而，大會決議已然否決該提案中購置新會所之辦法。上開大會討論後，交下屆
      研究辦理之事實，業據主持該大會之證人即原告之前任理事長陳秋雄於九十一
      年十月廿八日結證在卷。詎被告甲○○及丁○○明知會員代表大會並未通過購
      置新會所之提案，卻分別作下述之不實之作為：被告甲○○以基金會董事長名
      義於八十九年六月十六日函請原告：「主旨：謹請撥付購置會所專款，說明一
      ：經八十六年會員代表大會討論提案第五案之決議」等語；被告丁○○八十九
      年六月間為原告理事長，於接獲上開函請原告撥款時，竟在公文簽辦單上批示
      ：「會館管理基金會係八十六年會員代表通過並授權董事會處理上項事宜在
      案。既然董事會已完成新會館購置事宜，似應依所請辦理撥付。會館購置
      各項事宜，應提總監議會報告備核。」等語，足見被告甲○○及丁○○顛倒總
      會大會決議，已然為意圖為自己或第三人不法所有及意圖為自己不法利益而致
      生損害於總會財產之最佳佐證。
（三）被告乙○○與甲○○明知擬購置之安敦大廈乃鈞院公告拍賣之不動產，被告乙○○對之既無所有權亦無處分權，更無絕對標得該不動產之把握，竟共同基於
      為被告乙○○不法所有之意圖於八十九年六月十四日簽訂顯失公平之不動產
      買賣契約書，由被告乙○○將上開不動產以七千一百七十五萬元賣與基金會，
      約定被告乙○○應負責於八十九年十二月三十一日前，將前開不動產過戶給基
      金會，於完成過戶前，基金會必須分四期付款七千萬元，達總價款百分之九十
      七點五，而被告乙○○如逾期未能完成過戶，只需將預收金額無息退還，無需
      負擔任何罰則。被告丁○○亦明知上開契約標的之不動產為法拍屋，竟基於為
      被告乙○○不法所有之意圖，以總會名義給付第一期款一千四百萬元予被告乙○○。
（四）基金會嗣於八十九年六月廿三日與被告乙○○簽訂前開不動產買賣契約之續約
      ，約定被告乙○○必須在八十九年八月二十三日前取得前開不動產之所有權，
      如期限屆至仍無法取得前開不動產所有權之證明雙方同意解除契約，被告乙○○必須將前所收取之一千四百萬元無息退還。該續約經原告法則委員會主任委
      員吳東霖律師審閱，仍認不妥建議修正，惟被告乙○○、甲○○均未予理會。
      詎期限屆至，被告乙○○並未取得前開不動產所有權之證明，反而一再要求延
      期履行，均未獲同意，請其返還已付款項亦未置理，現前開不動產業已拍定，
      被告乙○○並未拍得，雖迭經催討仍拒不將其前所取之一千四百萬元返還。被
      告戊○○係基金會現任董事長，乃受總會委任管理總會會所財產之人。其接任
      後對被告乙○○違約不退還已收款項之行為，理應依法訴請返還，以維全國獅
      子會權益，詎迭經催促被告戊○○卻百般推諉，始終不採取積極作為。
（五）按數人共同不法侵害他人之權利者，連帶負損害賠償責任，民法第一百八十五
      條訂有明文。被告甲○○、丁○○及乙○○因顛倒原告八十六年會員代表大會
      決議，復明知鈞院公告拍賣之不動產被告等對該不動產既無所有權亦無處分權
      ，致使原告陷於錯誤而支付一千四百萬元，另被告戊○○又怠於行使催討，拒
      不採取積極作為，乃致發生損害等情，與被告甲○○、丁○○及乙○○三人間
      均有行為關連共同，揆諸上開法條規定，被告自應連帶負損害賠償責任。
（六）就實質上言，原告並未委託基金會購置會館，已如前述。就形式上言，原告與
      基金會縱有委託購置會館之關係，乃原告與基金會當時之法定代理人即被告甲○○及丁○○，因個人行為共同不法而造成之侵權行為，已如前所述。系爭買
      賣形式上雖為基金會與被告乙○○簽約，實質上係以原告名義給付第一期款一
      千四百萬元予被告乙○○，從而被告乙○○並未得標仍拒不將其所取得之一千
      四百萬元返還，原告應為本件財產法益之直接被害人。
（七）被告乙○○依據其與基金會簽訂之不動產買賣契約書，於八十九年六月五日及
      十四日共受領原告一千四百萬元買賣價金之給付，固難謂無法律上之原因，然
      被告乙○○於八十九年八月二十三日前並未能取得前開不動產所有權之證明，
      依據被告乙○○與基金會八十九年六月二十三日所簽訂之續約，前開不動產買
      賣契約已因雙方同意解除而不存在，是被告乙○○於前開不動產買賣契約解除
      前，受領由原告給付之一千四百萬元買賣價金，法律上之原因已因解除契約而
      不復存在，被告乙○○拒不將其所受領之一千四百萬元買賣價金退還，顯受有
      利益而使原告受有損害，原告自得依據民法第一百七十九條規定請求返還。上
      開侵權行為及不當得利請求權屬法律競合。
二、備位聲明部份
（一）債務人怠於行使其權利時，債權人因保全債權得以自己之名義行使其權利，民
      法第二百四十二條定有明文。又「代位權係債權人代行債務人之權利，故代行
      者與被代行者之間，必有債權債務關係之存在，否則即無行使代位權之可言」
      及「債權人代位行使之權利，原為債務人權利，必於債務人有怠於行使其權利
      情事時，始得為之」分別有最高法院四十九年臺上字第一二七四號及五十年臺
      上字第四八號判例可資參酌。
（二）本件原告與基金會間確有債權債務關係，系爭不動產買賣契約書係被告乙○○
      與基金會於八十九年六月十四日簽訂，基金會當時之法定代理人被告甲○○與
      原告八十九年六月間之法定代理人被告丁○○，於簽約當日以迅不及掩耳之高
      效率，故意曲解原告八十六年會員代表大會決議，由基金會函請原告撥款，原
      告旋於同日簽發支票兩紙共計一千二百萬九千一百二十六元及交付客票一百九
      十九萬三千八百七十四元，共計一千四百萬元之訂金，交付予被告乙○○，從
      而，原告與基金會間確有一千四百萬元之債權債務關係。基金會對被告乙○○
      違約應追討返還訂金一千四百萬元事宜，竟怠於行使權利，兩造並旋於八十九
      年六月二十三日又簽訂前開不動產買賣契約之續約，約定被告乙○○如於八十
      九年八月二十三日前仍無法取得前開不動產所有權之證明，雙方同意解除契約
      ，被告乙○○須將前所收取之訂金無息退還，俟被告乙○○無法取得不動產所
      有權又拒絕返還訂金時，基金會竟於八十九年十月三十一日函請原告自行追回
      該訂金。從而，基金會對於被告乙○○違約應追討返還訂金一千四百萬元事宜
      ，顯然怠於行使權利。
、證據：提出基金會捐助章程、原告會員代表大會會議紀錄、基金會函、公文簽辦
    單、拍賣公告、不動產買賣契約書、付款支票、不動產買賣契約書續約、吳東霖
    律師意見書、律師函、原告函、存證信函、基金會信函、內政部人民團體立案證
    書、全國性及區級人民團體負責人當選證明書等件影本各一份為證及聲請傳訊證
    人陳秋雄。
乙、被告方面：
壹、聲明：（一）原告先位及後位之訴均駁回。（二）如受不利之判決，願供擔保請
    准宣告免假執行。
貳、陳述：
一、被告甲○○部分：
（一）原告既自承系爭不動產買賣契約係存於被告乙○○與基金會間，原告非基金會
      ，如何主張返還款項；原告與基金會間有何債權債務未有任何說明，備位主張
      代位基金會請求被告連帶返還顯乏依據。
（二）被告甲○○依法行事，無侵權行為可言，而價金亦非其收受，無連帶給付責任
      ：
  １‧系爭新會館購置事宜係依原告八十六年五月十六日召開之會員代表大會第五案
      通過之決議所進行，該次會議紀錄所載之「交下屆研究辦理」，係指「交會所
      管理董事會著手購置複合區新會館」（基金會於八十六年間名稱為會所管理董
      事會），並非否決之意，此亦經證人即原告前理事長，基金會董事歐炤稜、許
      坤用到庭證述明確，及證人即原告前理事長陳秋雄證稱：會員代表大會決定要
      買會館，大會通過交下屆辦理，基金會與原告係一體的等語，足見購買新會館
      確為原告八十六年會員代表大會之決議，且經基金會決議後數屆董事長持續辦
      理在案，被告甲○○八十八年八月間接任基金會董事長後，乃就前屆未完成之
      新會館購置事宜接續積極處理。
  ２‧被告甲○○於八十八年十二月二日與原告當時之理事長兼總監議會議長被告丁○○，共同以（八八）秘照字第一五三號函請各董事暨總監辦事處推薦適合房
      屋作為新會所；八十八年十二月三十日基金會第五屆第二次會議將經由刊登報
      紙暨會刊所收之八件應徵資料公開拆封；八十九年五月二日基金會第五屆第三
      次會議就所收到之應徵資料，由各董事參閱售屋資料共同討論，決定以安和路
      安敦大廈最為適合，並請各董事於會後前往現場察看；八十九年六月一日基金
      會第五屆第五次會議經協議減價為每坪三十二萬元，共計七千一百七十五萬元
      成交，並完成簽約手續；八十九年六月十四日基金會第五屆第六次會議就該買
      賣契約之訂定及其相關手續提出討論，決議將買賣契約書提交八十九年六月十
      五日召開之第八次常務理監事會暨第十二次總監議會備查，並決議發文原告於
      同年六月三十日前將專款撥入。上開程序均公開透明，並報請內政部、鈞院、
      原告等備查。
  ３‧買賣標的為法拍屋經被告乙○○於前揭會議到場言明，並提供土地謄本，然考
      慮安敦大廈之地點、建材，價格符合市場行情，故於訂約時預留賣方向法院投
      標取得房屋之期限，且經吳東霖律師審核，亦認該合約並無無效或於法不合情
      事，乃依約將訂金一千四百萬元於訂約時交付被告乙○○。被告乙○○嗣後無
      法履約，基金會亦得依據買賣契約主張權利。
  ４‧開標前一日原告派其董事歐炤稜及總務長陳豐茂代表原告總會議長黃哲三出面
      與被告乙○○溝通標金之事實，經被告甲○○於九十年六月二十九日召開之總
      會暨會所基金會第六屆第四次會議中向執行長沈志宏及陳豐茂確認及經渠等親
      口證實。陳豐茂亦曾至開標現場，於獲知世華銀行得標後，並與被告乙○○聯
      繫希望再向世華銀行協商購買系爭房地。
二、被告乙○○部分：
（一）本件買賣契約係存於基金會與被告乙○○間，原告非契約當事人，逕行請求返
      還款項於法不合，且原告主張代位亦未說明其與基金會有何債權債務關係。
（二）被告乙○○並未隱瞞買賣標的為法院公告拍賣之不動產，而基金會亦完全知悉
      ，可由基金會上述多次開會討論之會議紀錄，及為預留向法院投標取得該房地
      之期限，原於買賣契約約定被告乙○○於八十九年十二月三十一日將前開不動
      產過戶即可，嗣雖以協議書調整為八十九年十月三十一日，亦足證基金會當時
      明知被告乙○○就該標的尚未取得所有權。
（三）被告乙○○簽約後即積極著手進行標購該不動產，詎基金會多方阻撓致無法得
      標，顯屬違約行為：
  １‧被告乙○○為使日後過戶點交順利進行已支付相當費用，可由原告總務長陳豐
      茂於總會暨基金會第六屆第四次會議中之表示證明。訂約後契約過戶期限屆至
      前，八十九年十月十七日基金會第六屆第一次董事會決議，縱被告乙○○取得
      前開房地產權，基金會亦不承購，並由某董事致電被告乙○○不得投標，基金
      會絕不承購，有基金會及原告聯名之八十九年十月二十日函可稽，且該函竟以
      八十九年八月二十三日為履約期限，無視基金會已將取得不動產期限變更為八
      十九年十月三十一日，而要求被告將第一期款於八十九年十月二十五日前返還
      。
  ２‧被告乙○○與基金會於八十九年九月十四日之補充協議書已將取得不動產期限
      變更為八十九年十月三十一日，並有原告（八九）秘照字第三四七號函敘明基
      金會決議延期交屋乙事，原告與基金會均無履約誠意，被告乙○○亦屢委發律
      師函及存證信函指明基金會違約並為同時履行抗辯，且補充協議書既載明取得
      期限為八十九年十月三十一日，原告竟請求自八十九年八月二十四日起之遲延
      利息，顯無理由。
  ３‧基金會於八十九年十月二十日即已將撥入房地買賣專款之帳戶提領，並予銷戶
      。且前述開標前後原告所屬人員之行為，足認基金會及原告不僅知悉係爭標的
      為法拍屋，且積極要求被告乙○○配合其指定之額度處理，然基金會之指定投
      標金額行為已違反兩造之合約約定。而投標時被告乙○○因聽信陳豐茂等人所
      言，不敢寫高標金，以總價五千三百零七萬元投標，較得標之世華銀行標價五
      千五百萬元稍低，未能順利得標，實非可歸責於被告。嗣原告及基金會亦再與
      被告乙○○連繫希望再向世華銀行協商購買，對此亦經陳豐茂於前揭會議證實
      ，顯見原告所稱買賣契約已合意解除並非事實，因原告與基金會意見及行為常
      有不同，導致被告古淑華無所適從。
  ４‧基金會之上開行為已屬契約之違反，及民法第一百零一條第一項之以不正當行
      為損害被告利益之行為，就此基金會嗣於九十年六月二十九日第六屆第四次會
      議作成「補償乙○○獅友新台幣貳佰伍拾萬元以內，並交由中華民國總會繼續
      執行協商，以取回訂金新台幣壹仟肆佰萬元」之決議。
  ５‧係爭不動產於拍賣公告上以標明第三人占有使用中及不點交等，被告乙○○為
      排除第三人之占用，便利得標後點交與基金會，已支出二百五十萬元予占用人
      ，有房屋遷讓協議書可稽。基金會無履約誠意就被告乙○○因此產生之費用損
      失應負賠償之責，被告乙○○主張於二百五十萬元之範圍內對基金會之債權抵
      銷，抵銷以外之部分，因早已為同時履行抗辯，故於基金會對被告乙○○另為
      賠償且回復名譽前，無法同意返還其餘價金。
三、被告丁○○部分：
（一）購置新會所乙案已於八十六年度會員代表大會通過。八十九年六月十四日原告
      簽辦單上被告丁○○所批示之內容，係依據同日之基金會決議，而被告甲○○
      以（八九）基永字第００一號函及口頭告知被告丁○○及區成員，已完成選購
      並簽訂買賣契約，請原告配合撥付專款，被告丁○○基此批示，並無不法。且
      簽辦單須經辦事處主任、總務長、主計長、執行長逐層簽註意見，並註明「會
      館購買之各項事宜，應提總監議會報告核備」，程序已屬公開透明，行政上作
      為並無不法。
（二）被告丁○○確於八十九年八月二十三日接獲被告乙○○律師函時，始知標的係
      法拍屋，該買賣之各項事宜被告丁○○均未參與任何決策，買賣契約上亦無其
      簽署，且被告丁○○所得之任何資料及買賣契約書均未註明法拍屋字樣，付款
      時亦無任何基金會成員對其告知。基金會雖設立於原告，其職責與原告不同，
      非原告理事長管轄，被告丁○○對於基金會辦理買賣會館事宜無權干涉。原告
      所保管之購置會館基金係專案專款，基金會完成買賣契約簽訂要求付款，被告
      丁○○無不從之理，並無違法勾結。
（三）被告丁○○曾數次要求被告甲○○與乙○○協調解決退還簽約金事宜，被告甲○○卻數次於承諾後推諉拖延。本件之癥結在於新舊任董事長及董事會成員，
      就買賣契約內容認定之差異所生，使被告乙○○得以藉機推諉退還簽約金，此
      乃被告甲○○與戊○○前後任董事長所領導之基金會會議決策結果造成，即被
      告戊○○所召開之第一次董事會決議通過不予延期交屋，而被告甲○○所召開
      之最後一次董事會同意被告乙○○延期過戶交屋，當時被告丁○○於會中曾堅
      決反對延期，因已卸任不被接受。
、證據：提出八十八年五月十六日原告會員代表大會會議紀錄、（八八）秘照字第
    一五三號函、基金會第五屆第二次、第三次、第五次、第六次會議會議紀錄、售
    屋明細、簽到出席名冊、買賣契約書及土地及建物登記謄本、基金會（八九）基
    永字第００四、００八、００九號函、總會暨基金會第六屆第四次會議會議紀錄
    、基金會法人登記證書、八十九年六月十四日不動產買賣契約書、八十九年六月
    二十三日協議書、八十九年九月十四日補充協議書、總會暨基金會八十九年十月
    二十日（八九）秘哲字第一二六號函、被告古淑華投標單、世華銀行投標單、八
    十九年十月二十六日、十一月十日、十月十八日被告乙○○委發律師函及其回執
    、房屋遷讓協議書、九十年度自字第二九八號刑事判決等件影本各一份為證，被
    告丁○○並聲請傳訊證人潘耀基、林連叢、許坤用、歐炤稜。
    理    由
甲、程序方面：
一、當事人能力之有無，為法院應依職權調查之事項。又民事訴訟法第四十條第三項
    規定所謂非法人之團體設有代表人或管理人者，必須有一定之名稱及事務所或營
    業所，並有一定之目的及獨立之財產者，始足當之。本件原告係經內政部核准設
    立之人民團體，並設有代表人，有一定之名稱、事務所或營業所、目的及獨立之
    財產，有內政部人民團體立案證書、全國性及區級人民團體負責人當選證明書等
    件可稽，應屬於民事訴訟法第四十條第三項所稱之非法人團體，於民事訴訟得為
    確定私權請求之人，有當事人能力。
二、按訴之預備合併，係以原告所主張之數項法律關係不能並存為其要件，以先位之
    訴無理由為停止條件，請求法院就備位之訴為裁判，故法院應就先位之訴先為審
    理，必待先位之訴無理由時，始得就備位之訴為裁判。本件原告主張先位之訴的
    請求權基礎有二，一為民法第一百八十五條之共同侵權行為損害賠償，一為主張
    係爭買賣契約已解除依民法第一百七十九條之返還不當得利，兩者為請求權競合
    ；備位之訴之請求權基礎為民法第二百四十二條代位權及係爭不動產買賣契約第
    四條或續約第三條之約定。從而，原告之主張由形式審查，可認為符合上開訴之
    預備合併的要件，應予准許。
三、本件原告於訴狀送達被告後，為增加原證八協議書（即買賣契約書續約）第三條
    為請求權基礎之訴之追加，雖被告乙○○不同意原告為此追加，惟原告之追加應
    認為屬於民事訴訟法第二百五十五條第一項第二款之請求之基礎事實同一者，故
    其訴之追加於法有據，應予准許。
四、本件被告戊○○、丁○○經合法通知，未於言詞辯論期日到場，核無民事訴訟法
    第三百八十六條所列各款情形，爰依原告之聲請，由其一造辯論而為判決。
乙、實體方面：
一、本件原告起訴主張：原告八十六年度會員代表大會之決議已否決會議中購置新會
    所之提案，被告甲○○為基金會董事長竟函請原告撥付購置會所專款，被告丁○○當時為原告理事長竟於簽辦單上批示依所請辦理撥付，被告乙○○及甲○○對
    於係爭購買會所之買賣契約標的為法拍屋均知之甚稔，竟簽訂顯失公平之不動產
    賣賣契約書，被告戊○○為基金會現任董事長接任後對被告乙○○違約又不退還
    已收款項始終不採取積極作為，致原告生一千四百萬元損害之行為，被告間有行
    為關連共同，且係基於為自己或為被告乙○○之不法所有之意圖。被告乙○○受
    領原告一千四百萬元買賣價金之給付，因其未能依約取得前開不動產所有權之證
    明，依其與基金會續約之約定，買賣契約解除，被告乙○○受領之前開價金已無
    法律上原因。故先位之訴主張：依據民法第一百八十五條及第一百七十九條規定
    ，被告應連帶給付原告一千四百萬元及自八十九年十月二十六日起至清償日止之
    遲延利息；備位之訴主張：依民法第二百四十二條及基金會與被告乙○○簽訂之
    買賣契約書第四條或續約第三條之約定，被告應連帶給付基金會一千四百萬元即
    自八十九年十月二十六日起至清償日止之遲延利息，再由基金會將上開款項交付
    原告等語。被告甲○○則以：其依法行事，無侵權行為可言，價金亦非其收受，
    無連帶給付責任，原告與基金會間有何債權債務未有任何說明，備位主張代位基
    金會請求被告連帶返還顯乏依據等語；被告乙○○則以：原告非契約當事人，逕
    行請求返還款項於法不合，且原告主張代位未說明其與基金會有何債權債務關係
    ，被告乙○○並未隱瞞買賣標的為法院公告拍賣之不動產，而基金會亦完全知悉
    ，被告乙○○簽約後即積極著手進行標購該不動產，基金會多方阻撓致無法得標
    ，顯屬違約行為應負賠償之責，主張於二百五十萬元之範圍內對基金會之債權抵
    銷，其餘則於基金會另為賠償且回復其名譽前行使同時履行抗辯等語；被告丁○○則以：購置新會所乙案已於八十六年度會員代表大會通過，其基此批示並無不
    法，八十九年八月二十三日接獲被告乙○○律師函時，始知標的係法拍屋，購置
    會館基金係專案專款，基金會完成買賣契約簽訂要求付款，自無不從之理，並無
    違法勾結等語，資為抗辯。
二、原告主張之前開事實業據其提出基金會捐助章程、原告會員代表大會會議紀錄、
    基金會函、公文簽辦單、拍賣公告、不動產買賣契約書、付款支票、不動產買賣
    契約書續約、吳東霖律師意見書、律師函、原告函、存證信函、基金會信函、內
    政部人民團體立案證書、全國性及區級人民團體負責人當選證明書等件為證，且
    被告甲○○、乙○○、丁○○除對於八十六年度會員代表大會中擬購置複合區新
    會所之提案認為已經決議通過外，其餘部分均不加爭執，被告戊○○則迄未有任
    何聲明和主張，且未提出任何證據供本院審酌，應堪信原告之主張為真實。
三、先位之訴部分：
（一）按「依民法第一百八十五條第一項之規定，共同侵權行為人固連帶負損害賠償
      責任，惟同條項前段所謂共同侵權行為，須共同行為人皆已具備侵權行為之要
      件始能成立，若其中一人無故意過失，則其人非侵權行為人，不負與其他具備
      侵權行為要件之人連帶賠償損害之責任」、「數人因共同過失不法侵害他人之
      權利者，依法應負連帶賠償責任，苟各行為人之過失均為其所生損害之共同原
      因，即所謂行為關連共同，亦足成立共同侵權行為」，最高法院分別著有二十
      二年上字第三四三七號及六十六年台上字第二一一五號判例足資參照。次按民
      法第一百八十四條一般侵權行為之客觀要件為：加害行為、侵害權利或利益、
      行為不法、致生損害、加害行為與損害間有相當因果關係。故原告欲主張被告
      故意加害原告應依民法第一百八十五條連帶負損害賠償責任，自須先證明被告
      之故意加害行為皆已具備一般侵權行為之要件始能成立。
（二）經查，原告主張被告應依民法第一百八十五條連帶負損害賠償責任無非以：八
      十六年度會員代表大會之決議已否決會議中購置新會所之提案，被告甲○○為
      基金會董事長竟函請原告撥付購置會所專款，被告丁○○當時為原告理事長竟
      於簽辦單上批示依所請辦理撥付，被告乙○○及甲○○對於係爭購買會所之買
      賣契約標的為法拍屋均知之甚稔，竟簽訂顯失公平之不動產賣賣契約書，被告
      戊○○為基金會現任董事長接任後對被告乙○○違約又不退還已收款項始終不
      採取積極作為，被告間有行為關連共同，且係基於為自己或為被告乙○○之不
      法所有之意圖。然對於八十六年度會員代表大會之決議是否已否決會議中購置
      新會所之提案，經本院傳訊證人歐炤稜（八十七年至八十八年間原告之理事長
      ）、許坤用（八十二年至八十三年間原告之理事長）、陳秋雄（八十五年至八
      十六年間原告之理事長），證人歐炤稜證稱：「‧‧總會會館，所有的董事都
      認為這個購置案，已經委任我們的董事會來處理了‧‧我當理事長時，我決定
      要把會館買在台北市‧‧就請朱理事長繼續按決議執行‧‧我每次都從斗六來
      開會，就是因為決議要買會館」，證人許坤用證稱：「（問：提示原證二，問
      意見？）‧‧我每次都有開會‧‧但大會有通過有買新會館沒錯‧‧」、「（
      問：請問證人許，八十六年到八十八年間是否有開會？）‧‧我記得，是有要
      買新會館」，證人陳秋雄證稱：「（問：買會館之事，是否清楚？）是，獅子
      會本來要買會館，有成立委員會，我們有去看過好幾塊，後來沒有決定，這是
      一九九七年五月及之前的會員代表大會所決定要買會館的，我是理事長，所以
      要推動這項決議」、「（問：提示原證一、二第五案，問意見？）這我有看過
      ，要先買新會館，才能把舊會館賣掉，我們看過好幾筆，沒有決定，就提交下
      屆再行處理」、「（問：提請大會通過後，交下屆研究辦理，照審查意見通過
      ，是何意思？）就是要看過各地點號（應為「後」之誤），尚未決定地點，就
      決定交給下一屆去辦，繼續推動」，足證原告八十六年度會員代表大會之決議
      應已通過購置新會所之提案，原告主張大會決議照審查意見「提請大會討論後
      交下屆研究辦理」通過，係否決該購置新會所提案之意，與事實並不相符。
（三）加以原告對於被告侵害何權利，經本院行使闡明權，原告僅稱：「（問：民法
      第一八五條之「權利」，如何定位？）我認為被告有有詐欺、背信」、「（問
      ：有什麼「權利」受損害？）財產法益受損，有一仟四百萬元的支出給乙○○
      ，這筆錢沒有退回」，若原告係主張被告侵害其財產上之利益，則須證明被告
      有故意以背於善良風俗之方法加損害於原告之事實。故原告主張被告甲○○、
      丁○○依其職掌執行購置會館相關之請款及撥款行為，被告乙○○、甲○○簽
      訂以法拍屋為標的買賣契約之行為，被告戊○○基於其職權裁量尚未對被告乙○○請求退還已付訂金之行為即屬共同侵權行為，此外並未提出任何證據證明
      被告有違反決議為自己或為被告乙○○之不法所有意圖，對於被告之上開行為
      是否屬故意以背於善良風俗之方法加損害於原告乙節亦未見其著墨說明，僅於
      本院審理時主張其認為被告有詐欺、背信犯行，而依據被告提出之（八八）秘
      照字第一五三號函、基金會第五屆第二次、第三次、第五次、第六次會議會議
      紀錄、售屋明細、簽到出席名冊、買賣契約書及土地及建物登記謄本、基金會
      （八九）基永字第００四、００八、００九號函、總會暨基金會第六屆第四次
      會議會議紀錄、八十九年六月十四日不動產買賣契約書、八十九年六月二十三
      日協議書、八十九年九月十四日補充協議書、總會暨基金會八十九年十月二十
      日（八九）秘哲字第一二六號函、被告乙○○投標單等件證據，及尚未取得物
      之所有權先行簽訂買賣契約非法律所禁止之行為等情，是應認為被告甲○○等
      之行為非屬於加害行為，無何不法性；再者，原告主張被告有故意加害行為，
      又主張被告間有行為關連共同，與上開最高法院判例意旨認為過失行為始有所
      謂行為關連共同可言，顯然大相逕庭。綜上，原告對於被告之行為均符合一般
      侵權行為之要件，皆未舉證以實其說，並以與現行實務見解相異之理論為其主
      張之論據，原告主張被告應依民法第一百八十五條連帶負損害賠償之責，顯屬
      無據，為無理由。
（四）原告主張被告乙○○於八十九年八月二十三日前並未能取得前開不動產所有權
      之證明，依據續約之約定不動產買賣契約已因雙方同意解除，是被告乙○○受
      領由原告給付之一千四百萬元買賣價金，已無法律上原因，被告乙○○仍拒不
      將其所受領之一千四百萬元買賣價金退還，顯受有利益而使原告受有損害，原
      告自得依據民法第一百七十九條規定請求返還的部分。按民法第一百七十九條
      規定不當得利之成立要件，必須無法律上之原因而受利益，致他人受損害，且
      該受利益與受損害之間有因果關係存在。而所謂受利益係指因一定事實之結果
      ，致其財產總額增加；所謂受損害係指因一定事實之存在，致權利主體之財產
      總額較無此事實時減少之意；所謂受利益與受損害之間有因果關係存在，通說
      對此係採直接因果關係，亦即以受益與受害之權益變動，係基於同一原因事實
      為必要，若該利益之獲得，非損害發生之原因或結果，即不生不當得利之問題
      。經查，原告撥付該一千四百萬元與基金會而受之損害，係基於執行其會員代
      表大會購置新會所之決議，被告乙○○取得該一千四百萬元之利益，係基於其
      與基金會簽訂之不動產買賣契約書及其續約，雖嗣後依該契約中被告乙○○如
      無法取得不動產所有權之證明雙方同意解除買賣契約之約定，經基金會發函被
      告乙○○解除契約，被告乙○○所受該一千四百萬元利益之法律上原因已不存
      在，然原告受損害與被告乙○○受利益間，並非基於同一原因事實，縱令兩事
      實之間有所牽連，亦無因果關係，最高法院四十八年度台上字第一五五五號判
      決亦同此見解，故原告主張被告乙○○受有利益無法律上原因，屬於不當得利
      ，又聲明被告應連帶給付，經本院行使闡明權諭原告只對被告乙○○請求如何
      連帶應予斟酌後，原告仍未對此予以說明或修正其聲明，從而，原告此部分之
      主張不僅於法無據，與其聲明甚至互相齟齬，為無理由。
四、備位之訴部分：
（一）原告先位之訴無理由已如前述，故法院應認為備位之訴停止條件已成就，就備
      位之訴予以裁判。按依民法第二百四十二條及第二百四十三條規定，債權人代
      位權之成立要件有四：一、須債權債務關係存在；二、須債務人怠於行使權利
      ；三、須債權人有保全債權之必要；四、須債務人已負遲延責任。復按「債權
      人代位債務人起訴，求為財產上之給付，因債務人之財產為總債權人之共同擔
      保，故訴求所得應直接屬於債務人，即代位起訴之債權人不得以之僅供清償一
      己之債權，如須滿足自己之債權應另經強制執行程序始可，債權人雖亦有代受
      領第三債務人清償之權限，但係指應向債務人給付而由債權人代位受領而言，
      非指債權人直接請求第三債務人對自己清償而言，故債權人代位債務人起訴請
      求給付者，須聲明被告（第三債務人）應向債務人為給付之旨，並就代位受領
      為適當之表明，始與代位權行使效果之法理相符」，最高法院著有六十四年台
      上字第二九一六號判例足資參照。
（二）原告備位之訴係主張基金會支付被告乙○○之訂金為原告所撥付，故原告與基
      金會間有債權債務關係，今基金會對於被告乙○○違約應返還已付訂金乙事，
      不僅怠於行使權利，且於八十九年十月三十一日函請原告自行追回該訂金，原
      告自得依民法第二百四十二條規定代為基金會向被告主張依買賣契約書第四條
      及續約第三條之約定返還一千四百萬元訂金。惟查，原告對於上開行使代位權
      之成立要件，僅對於有債權債務關係存在及債務人即基金會怠於行使權利乙點
      予以說明並提出證據，對於基金會已付遲延責任及有保全債權必要二要件，並
      未加以論述，且原告主張與基金會有債權債務關係存在乙節，依其陳述係原告
      之主張其撥付款項與基金會間非基於消費借貸或使用借貸等債權債務關係，而
      係基於執行其會員大會之決議，然該決議非屬成立債權債務之原因，故原告主
      張與基金會間有債權債務關係存在，與法律之規定並不相符。又代位權之行使
      目的乃在於債權之保全，又債務人之財產為總債權人之共同擔保，故代位起訴
      之債權人不得以之僅供清償一己之債權，須聲明第三債務人應向債務人為給付
      之旨，查原告之聲明為：被告應連帶給付基金會一千四百萬元即自八十九年十
      月二十六日起至清償日止之遲延利息，再由基金會將上開款項交付原告，不符
      合上開判例揭示之意旨就代位受領為適當表明，對於再由基金會將上開款項交
      付原告部分之聲明更亦乏依據；且代位行使權利之相對人即第三債務人僅有被
      告乙○○一名，卻為被告連帶給付之聲明，對此依據為何經本院闡明亦未見說
      明。從而，原告之上開主張並不符合代位權之成立要件，為無理由。
五、綜上所述，原告主張先位之訴為：依據民法第一百八十五條及第一百七十九條規
    定，被告應連帶給付原告一千四百萬元及自八十九年十月二十六日起至清償日止
    之遲延利息；備位之訴為：依民法第二百四十二條及基金會與被告乙○○簽訂之
    買賣契約書第四條或續約第三條之約定，被告應連帶給付基金會一千四百萬元即
    自八十九年十月二十六日起至清償日止之遲延利息，再由基金會將上開款項交付
    原告，均無理由，應予駁回。原告之訴既經駁回，其假執行之聲請失所依附，應
    併予駁回。
六、本件事證已臻明確，兩造其餘攻擊、防禦方法及其他立證，核與判決結果不生影
    響，爰不予以一一審酌，併此敘明。
七、據上論結，本件原告之訴為無理由，依民事訴訟法第七十八條規定，判決如主文
    。
中      華      民      國    九十二    年     一     月       七       日
                                            民事第三庭法  官  李維心
右為正本係照原本作成
如對本判決上訴，須於判決送達後廿日內向本院提出上訴狀
中      華      民      國    九十二    年      一      月      七      日
~B法院書記官  林梅珍


司法院資訊處製作；財團法人民間司法改革基金會備份。
